【裁判字號】    97,訴,444
【裁判日期】    970421
【裁判案由】    歸還財產等
【裁判全文】
臺灣板橋地方法院民事判決               97年度訴字第444號
原      告  丁○○
被      告  甲○○
            丙○○
            乙○○
共      同
訴訟代理人  洪維煌律師
上列當事人間請求歸還財產等事件，經本院於民國97年4 月8 日
言詞辯論終結，判決如下：
    主      文
原告之訴駁回。
訴訟費用由原告負擔。
    事實及理由
一、程序方面：
    原告提起本件訴訟，曾數度為訴之追加、變更，經本院闡明
    並確定之爭執及聲明後，原告本件聲明確定為：（一）被告
    甲○○、丙○○應將新臺幣（下同）5,195,274 元返還原告
    之母唐王美櫻（下或稱訴之聲明第一項）；（二）被告乙○○應將129,183 元返還原告之母唐王美櫻（下或稱訴之聲明
    第二項）；（三）被告丙○○應給付原告1,000,000 元（下
    或稱訴之聲明第三項）；（四）被告甲○○應給付原告500,
    000 元（下或稱訴之聲明第四項）；（五）被告乙○○應給
    付原告500,000 元（下或稱訴之聲明第五項）。其中被告甲○○、丙○○就訴之聲明第一項請求，另被告乙○○就訴之
    聲明第二項請求，均為原告所請求者係其母唐王美櫻之財產
    、原告並非適格當事人之抗辯。惟經本院於民國97年4 月8
    日言詞辯論期日再度確認原告請求之真意，原告就訴之聲明
    第一、二項之請求係以上開被告侵害原告之未來對其母唐王
    美櫻財產繼承之權利為由（見本院卷第12頁），是依原告之
    主張，其就訴之聲明第一、二項之請求自有實施訴訟之權能
    ，當具備原告當事人適格，至於原告是否確有此權利得以主
    張，此乃訴有無理由之問題，是被告甲○○、丙○○、乙○○所為上開原告當事人不適格之抗辯即非有理，合先敘明。
二、原告主張：
（一）訴之聲明第一項請求：
      緣原告之母唐王美櫻其夫唐金國（按原告之生父為莊和雄
      ，是唐金國與原告間並不具有親生父女之身分關係）於91
      年1 月2 日死亡，依財政部臺灣省北區國稅局（下稱國稅
      局）遺產稅免稅證明書所載，留有坐落於桃園縣平鎮市○○段121 地號（即重測前山子頂段255 之281 地號）土地
      （應有部分全部）及其上同段64建號（即重測前山子頂段
      330 建號，門牌號碼桃園縣平鎮市○○街90巷21號）建物
      （應有部分全部，上開土地、建物下合稱唐金國房地）、
      桃園平鎮山仔頂郵局存款809,358 元及郵政定期儲金存款
      4 筆（金額分別為661,573 元、1,658,560 元、1,261,39
      4 元及291,989 元）等遺產，經國稅局核課唐金國遺產總
      值為5,195,274 元，惟唐金國死亡後，被告甲○○、丙○○以唐王美櫻親生兄弟之身分，在未得唐王美櫻之女即原
      告同意下，私自將唐王美櫻接至其等住處，且利用唐王美
      櫻患有癲癇症、精神狀態已達無法處理自己事務之程度，
      復利用唐王美櫻不識字之情況下，於未得唐王美櫻及原告
      之同意下，擅自帶同唐王美櫻至相關地政機關辦理唐金國
      房地之所有權移轉登記予他人，另帶同唐王美櫻至各相關
      單位領取唐金國之遺產，之後並將出售唐金國房地所得價
      金及其他唐金國遺產侵占為被告甲○○、丙○○2 人所有
      ，而被告甲○○、丙○○上開侵權行為，勢將侵害原告未
      來對唐王美櫻財產之繼承權，且侵害唐王美櫻財產為5,17
      5,274 元，為此依侵權行為之法律關係，請求被告甲○○
      、丙○○應將上開金額返還予唐王美櫻。
（二）訴之聲明第二項請求：
      緣原告之母唐王美櫻其父王榮興（按即原告之外祖父）於
      85年11月22日死亡，依國稅局遺產稅免稅證明書所載，留
      有坐落於苗栗縣頭份鎮○○○段蘆竹湳小段347 、347 之
      1 、347 之2 、347 之3 、347 之4 、347 之5 、347 之
      6 、347 之7 、347 之8 、347 之9 、347 之10、347 之
      11、347 之12、347 之13、363 之3 、374 、374 之2 、
      374 之3 、374 之4 、374 之5 、374 之6 、374 之7 、
      374 之8 、374 之10、374 之11地號25筆土地（應有部分
      均為36/1,728，下稱王榮興土地）及現金80,000元之遺產
      ，經國稅局核課唐金國遺產總值為1,162,658 元，而王榮
      興死亡時，其繼承人共有9 人（按除被告甲○○、丙○○
      、乙○○〈下合稱被告〉、王唐美櫻外，尚有王定國、王
      乃玉、王亞蕾、王定治、王蔡寶金5 人），依民法繼承編
      所規定，理應王榮興之9 位全體繼承人均得平均分配，詎
      被告乙○○未得其他王榮興全體繼承人同意之下，將上開
      王榮興土地全部以分割繼承為原因登記予其個人名下，並
      將王榮興遺產關於現金80,000元部分侵占入己，而被告乙○○上開侵權行為，勢將侵害原告未來對唐王美櫻財產之
      繼承權，且侵害唐王美櫻財產為129,183 元（計算方式：
      王榮興遺產總值1,162,658 ÷9 ＝129,184 ，惟原告請求
      129,183 元），為此依侵權行為之法律關係，請求被告乙○○應將上開金額返還予唐王美櫻。
（三）訴之聲明第三至五項請求：
  １、被告共同委任本件被告訴訟代理人，於96年9 月17日提出
      答辯狀（下或稱被告96年9 月17日答辯狀，見本院96年度
      家訴字第112 號事件卷〈下稱家訴字卷〉第37至38頁），
      於該狀內事實及理由欄杜撰「一、緣原告係被告之姐王美
      櫻與前夫（按即莊和雄）所生，因王美櫻與唐金國再婚，
      原告係由王美櫻之父王榮興老先生負責扶養，原告並未與
      其繼父唐金國同住。但『原告因品性不端，至唐金國住處
      探視其母時，常偷竊唐金國家中金錢與金鍊等值錢物品，
      唐某在王美櫻情份上，雖未將被告扭警送辦，但感情始終
      不睦』．．．」等不實及足以毀損原告名譽之情節，實則
      唐金國在世時，原告返家探望唐王美櫻，見唐王美櫻頸上
      配掛鍊子，遂請唐王美櫻將鍊子贈與原告，唐王美櫻欣然
      同意，且逢年過節時唐金國亦曾拿錢予原告，此均為唐王
      美櫻、唐金國心甘情願所為，並無何強迫之情事，原告更
      無偷竊之情事，是被告以該答辯狀所列不實及足以毀損原
      告名舉之事項呈送本院，顯係公然侮辱及誹謗原告之名譽
      權，原告自得依侵權行為之法律關係請求被告分別賠償原
      告精神上之損害。
  ２、唐金國死後未久，原告曾至唐金國生前住處探視原告之母
      唐王美櫻，詎被告丙○○竟不由分說，當場掌摑原告兩巴
      掌，使原告遭受過度驚嚇而逃離現場，精神上受有嚴重損
      害，是依據前揭事實及理由欄第二項第（三）項第1 項及
      本項所示之情事，併請求被告丙○○賠償原告精神慰撫金
      1,000,00 0元。
  ３、唐金國死後未久，被告甲○○竟當著原告面前，帶同原告
      之母唐王美櫻將唐金國房地擅自出售，並將賣得價金侵占
      入己，完全未把身為唐王美櫻未來繼承人之原告放在眼裡
      ，亦對原告造成精神損害，是依據前揭事實及理由欄第二
      項第（三）項第1 項及本項所示之情事，併請求被告甲○○賠償原告精神慰撫金500,000 元。
  ４、被告乙○○曾因申辦王榮興土地繼承事件，於苗栗縣頭份
      地政事務所（下稱頭份地政）相關申請資料中填載其申請
      所附相關資料均係事實，如有不實，願意負擔賠償責任，
      惟被告乙○○竟將原告之母唐王美櫻搶去，把原告未來繼
      承唐王美櫻的權利搶走，對原告的權利造成威脅，且對原
      告造成精神損害，被告乙○○既於頭份地政相關申請資料
      表示願意負擔賠償責任，是依據前揭事實及理由欄第二項
      第（三）項第1 項及本項所示之情事，併請求被告乙○○
      賠償原告精神慰撫金500,000 元。
（四）是原告聲明：
  １、被告甲○○、丙○○應將5,195,274 元返還原告之母唐王
      美櫻。
  ２、被告乙○○應將129,183 元返還原告之母唐王美櫻。
  ３、被告丙○○應給付原告1,000,000 元。
  ４、被告甲○○應給付原告500,000 元。
  ５、被告乙○○應給付原告500,000 元。
三、被告則以：
（一）原告之母唐王美櫻為被告之姐，即被告分別為原告之舅、
      姨，唐金國於91年1 月2 日死亡前，即已召集唐王美櫻及
      被告甲○○、丙○○交待其後事，同意將其遺產交予被告
      甲○○、丙○○等人代為管理，並要求被告甲○○、丙○○照顧唐王美櫻之生活。唐金國死亡後，唐王美櫻為其繼
      承人，雖唐王美櫻於嗣後業經本院96年度禁字第36號宣告
      禁治產事件（下稱相關禁治產事件）於96年7 月19日裁定
      （下稱相關禁治產裁定）宣告為禁治產人在案，惟並不影
      響繼承唐金國遺產之權利，原告究係依何權利提起本件訴
      訟，容非無疑。
（二）被告否認有何侵占唐王美櫻財產（包括繼承唐金國、王榮
      興遺產）之行為，次以被告96年9 月17日答辯狀所述均非
      虛罔，且該答辯狀遞送本院時，被告乙○○尚未委任被告
      訴訟代理人，是究不得謂被告乙○○曾與被告甲○○、丙○○共同參與撰寫被告96年9 月17日答辯狀之情事；再者
      ，被告丙○○亦否認曾掌摑原告之情事，是原告之請求均
      非有理。
（三）是被告聲明：原告之訴駁回。
四、因本件原告起訴後，於訴訟程序進行中一再為訴之變更、追
    加，以致本件訴訟範圍不易確定，是經本院於97年4 月8 日
    言詞辯論期日就本件爭執進行如下之整理（見本院第12至13
    頁）：
（一）訴之聲明第三項（被告丙○○損害賠償）
      原告確定其此部分請求之事實係包括被告丙○○掌摑原告
      兩巴掌外，尚包括以被告96年9 月17日答辯狀以不實事項
      公然侮辱、誹謗原告，而上開兩項事實對其造成精神上之
      損害，一併請求精神上損害賠償1,000,000 元。
（二）訴之聲明第四項（被告甲○○損害賠償）
      原告確定其此部分請求之事實係包括被告甲○○侵占原告
      之母唐王美櫻之財產、侵害原告未來對其母財產之繼承權
      外，尚包括以被告96年9 月17日答辯狀以不實事項公然侮
      辱、誹謗原告，而上開兩項事實對其造成精神上之損害，
      一併請求精神上損害賠償500,000 元。
（三）訴之聲明第五項（被告乙○○損害賠償）
      原告確定其此部分請求之事實係包括「被告乙○○在頭份
      地政謄本裡面寫說她所寫的都是事實，又說如果有不實，
      願意負擔賠償責任，她把我媽媽搶去，把我未來繼承的權
      利搶走」外，尚包括以被告96年9 月17日答辯狀以不實事
      項公然侮辱、誹謗原告，而上開兩項事實對其造成精神上
      之損害，一併請求精神上損害賠償500,000 元。
五、茲就本件原告之各項請求一一析述如下：
（一）訴之聲明第一、二項請求：
      按繼承，因被繼承人死亡而開始，民法第1147條定有明文
      。易言之，惟被繼承人死亡之情況下，始有繼承法律關係
      之發生，被繼承人死亡時，始依民法第1148條發生繼承人
      承受被繼承人財產上一切權利義之效力，是在未有被繼承
      人死亡之情事發生時，既無繼承法律關係發生，則根本不
      可能產生繼承人之繼承權被侵害之可能。原告就訴之聲明
      第一、二項請求，固係主張被告甲○○、丙○○在未得原
      告、唐王美櫻同意下，擅自帶同唐王美櫻至相關地政機關
      辦理唐金國房地之所有權移轉登記，另帶同唐王美櫻至各
      相關單位領取唐金國之遺產，之後並將出售唐金國房地所
      得及其他唐金國遺產侵占為被告甲○○、丙○○2 人所有
      ，侵害原告未來對唐王美櫻財產之繼承權，且侵害唐王美
      櫻財產達5,175,274 元，及原告之母唐王美櫻其父王榮興
      （按即原告之外祖父）於85年11月22日死亡，被告乙○○
      未得其他王榮興全體繼承人同意之下，竟將上開王榮興土
      地全部以分割繼承為原因登記予其名下，並將王榮興遺產
      關於現金80,000元部分侵占入己，而被告乙○○上開侵權
      行為，勢將侵害原告未來對唐王美櫻財產之繼承權，且侵
      害唐王美櫻財產達129,183 元等情事，非惟被告所否認，
      且原告之母唐王美櫻目前仍健在之事實，為兩造所不爭執
      ，是原告上開主張之情事縱非虛罔，惟在法律上均應評價
      為侵害「原告之母唐王美櫻之財產權」，並無進而評價係
      侵害「原告繼承權」可能，是原告以被告上開侵權行為係
      侵害原告未來對其母唐王美櫻之繼承權為由，進而為如之
      聲明第一、二項之請求部分，自非有理，而無從准許。
（二）訴之聲明第三至五項請求：
  １、關於原告主張被告以被告96年9 月17日答辯狀公然侮辱及
      誹謗原告部分：
      按「公然侮辱人者，處拘役或300 元以下罰金。」，「意
      圖散佈於眾，而指摘或傳述足以毀損他人名譽之事者，為
      誹謗罪，處1 年以下有期徒刑、拘役或500 元以下罰金。
      」，「散佈文字、圖畫犯前項之罪者，處2 年以下有期徒
      刑、拘役或1,000 元以下罰金。」，刑法第309 條第1 項
      第310 條第1 、2 項固分別定有明文，惟刑法上之公然侮
      辱罪，須以侮辱行為足使不特定人或多數人得以共見共聞
      為成立要件（司法院院字第2033、2179號解釋意旨參照）
      ；而刑法上之誹謗罪，除須指摘或傳述足以毀損他人名譽
      之事外，尚須行為人有散佈於眾之意圖，始足當之。原告
      主張被告共同於本院提出被告96年9 月17日答辯狀，於該
      狀內杜撰「原告因品性不端，至唐金國住處探視其母時，
      常偷竊唐金國家中金錢與金鍊等值錢物品，唐某在王美櫻
      情份上，雖未將被告扭警送辦，但感情始終不睦」之不實
      且足以毀損原告名譽之情事，公然侮辱及誹謗原告之名譽
      等情事，惟為被告所否認，並以：被告96年9 月17日答辯
      狀內容並非虛罔，且無公然侮辱及誹謗原告之情事等語為
      辯，被告乙○○另以：上開答辯狀係被告訴訟代理人所提
      出，惟提出時其尚未委任被告訴訟代理人諸語為辯。經查
      ，縱謂原告主張被告96年9 月17日答辯狀內容不實且足以
      毀損原告名譽之情節並非虛罔，惟被告係於本件訴訟中，
      提出該書狀記載本件被告之攻擊防禦方法，其提出之對象
      既係本院，自難謂上開提出書狀之行為足使不特定人或多
      數人得以共見共聞，更難謂有何散佈於眾之意圖，揆諸首
      揭說明，被告提出被告96年9 月17日答辯狀之行為，尚難
      謂符合公然侮辱及誹謗之構成要件，是原告此部分之主張
      尚非有理。
  ２、關於原告主張被告丙○○掌摑原告兩巴掌，致其精神受損
      部分：
      按當事人主張有利於己之事實者，就其事實有舉證之責任
      ，民事訴訟法第277 條前段定有明文。原告此部分之主張
      ，除據其泛言陳稱外，並未為何舉證證明，是在被告丙○○否認之情況下，原告此部分之主張既無法證明為真實，
      自無從採信。
  ３、關於原告主張被告甲○○侵占原告之母唐王美櫻財產（此
      係指唐王美櫻繼承唐金國遺產部分），及被告乙○○侵占
      原告之母唐王美櫻財產（此係指唐王美櫻繼承其父王榮興
      遺產部分），侵害原告未來對唐王美櫻之繼承權，使原告
      受有精神上損害部分：
      按「因故意或過失，不法侵害他人之權利者，負損害賠償
      責任。」，「不法侵害他人之身體、健康、名譽、自由、
      信用、隱私、貞操，或不法侵害其他人格法益而情節重大
      者，被害人雖非財產上之損害，亦得請求賠償相當之金額
      。」，民法第184 條第1 項前段、第195 條第1 項前段固
      分別規定甚明，惟依上開規定，我國民法侵權行為就被害
      人得請求非財產上之損害者，係以不法侵害「身體、健康
      、名譽、自由、信用、隱私、貞操及其他情節重大之人格
      法益」為限，而不及於財產權。原告此部分之主張，非惟
      被告甲○○、乙○○所否認，且縱認其此部分主張之情事
      並非虛罔，在法律上亦應評價為被告甲○○、乙○○係侵
      害唐王美櫻之財產權，而非原告之繼承權；再者，如依原
      告主張，被告甲○○、乙○○所侵害之既係財產權，則唐
      王美櫻尚無法依侵權行為之法律關係請求非財產上之損害
      賠償，更何況係原告，是原告此部分之主張於法無據，自
      無從准許。
六、綜上所述，本件原告之諸項主張均乏依據，被告之抗辯則尚
    非無據，而可採信。從而，原告依據侵權行為之法律關係，
    提起本件訴訟，請求（一）被告甲○○、丙○○應將5,195,
    274 元返還原告之母唐王美櫻，（二）被告乙○○應將129,
    183 元返還原告之母唐王美櫻。，（三）被告丙○○應給付
    原告1,000,000 元。，（四）被告甲○○應給付原告500,00
    0 元，（五）被告乙○○應給付原告500,000 元，均無理由
    ，應予駁回。
七、本件事證已臻明確，兩造其餘攻擊防禦方法及舉證，經本院
    審酌後，或與本件之爭執無涉，或對本件判決結果不生影響
    ，爰不一一論述，併此敘明。
八、訴訟費用負擔之依據：民事訴訟法第78條。
中    華    民    國    97    年    4     月    21    日
                  民事第二庭法  官  鍾啟煌
以上正本係照原本作成。
如對本判決上訴，須於判決送達後20日內，向本院提出上訴狀，
上訴臺灣高等法院（應按他造人數提出繕本）。
中    華    民    國    97    年    4     月    21    日
                            書記官  張國仁


司法院資訊處製作；財團法人民間司法改革基金會備份。
